臺灣宜蘭地方法院刑事判決　　　　　　　 94年度易字第405號
公　訴　人　臺灣宜蘭地方法院檢察署檢察官
被　　　告　甲○○
　　　　　　　　　　大陸地區.
　　　　　　　　　　大陸地區
　　　　　　　　　　（現收容於內政部警政署大陸地區人民宜蘭
上列被告因偽造文書案件，經檢察官提起公訴（94年度發查偵字
第110號），本院判決如下：
    主  文
甲○○共同行使明知為不實之事項，而使公務員登載於職務上所
掌之公文書，足以生損害於公眾，處有期徒刑陸月，如易科罰金
，以參佰元折算壹日。緩刑肆年。
    事  實
一、甲○○係大陸地區人民，明知其與林茂雄（另由臺灣基隆地
    方法院檢察署檢察官偵辦）彼此間均無結婚之真意，為達成
    入境臺灣工作賺錢之目的，竟與林茂雄及真實姓名年籍不詳
    之陳姓成年男子（下稱「陳姓男子」），基於行使使公務員
    登載不實公文書之犯意聯絡，約定由甲○○支付人民幣3萬
    元給「陳姓男子」，再由「陳姓男子」安排林茂雄充當人頭
    與甲○○在大陸地區辦理假結婚，嗣經「陳姓男子」之安排
    下，林茂雄遂於民國92年8月14日與甲○○在大陸地區福建
    省福州市辦理虛偽之結婚，旋於翌日向福建省福州市公證處
    辦理結婚公證，而取得（2003）榕公證內民字第10914號結
    婚證明書。林茂雄取得前揭證書後，便先返回臺灣，並於92
    年9月2日（起訴書誤繕為92年9月8日）持業經財團法人海峽
    交流基金會驗證之大陸地區結婚證明書，前往基隆市仁愛區
    戶政事務所，填具結婚登記申請書，申請辦理結婚之戶籍登
    記，致使不知情之戶政事務所承辦人員於形式審查後，即將
    林茂雄與甲○○結婚之不實事項，登載於其職務上所掌管之
    戶籍登記簿、戶籍謄本等公文書上，並據以發給林茂雄業經
    登載上開不實事項之戶籍謄本，足以生損害於基隆市仁愛區
    戶政事務所對戶籍資料及人民身分關係管理之正確性。林茂
    雄隨即於92年9月8日至內政部警政署入出境管理局（以下簡
    稱境管局），填具大陸地區人民進入臺灣地區旅行證申請書
    等資料，並持前述載有不實結婚登記內容之戶籍謄本及其他
    結婚證明文件，以配偶來台探親之不實理由，向境管局申請
    甲○○進入臺灣地區，以此方式行使前揭使公務員登載不實
    之戶籍謄本公文書，足以生損害於基隆市仁愛區戶政事務所
    對戶籍資料及人民身分關係管理之正確性。嗣經境管局承辦
    公務員為實質審查後，誤為核准而發給甲○○中華民國臺灣
    地區旅行證，甲○○隨即持上開中華民國臺灣地區旅行證，
    於92年11月1日自桃園中正國際機場進入臺灣地區。嗣因甲
    ○○於94年3月22日11時許，在台北市○○區○○路1段166
    巷101號張德盛所經營之「一品一水餃行」內，非法從事洗
    菜、包水餃之工作時為警查獲，始查知上情。
二、案經臺北市政府警察局北投分局移請臺灣士林地方法院檢察
    署呈請臺灣高等法院檢察署檢察長令轉臺灣宜蘭地方法院檢
    察署檢察官偵查起訴。
    理  由
一、上揭犯罪事實，迭據被告甲○○於警詢、檢察官偵訊及本院
    審理時坦承不諱，核與證人張德盛於警詢時所證述之情節相
    符（按檢察官、被告均同意採用證人於警詢中之陳述為本案
    證據），並有林茂雄個人戶籍資料查詢單、林茂雄個人基本
    資料查詢單、甲○○中華民國臺灣地區旅行證影本（93年11
    月9日補發）、基隆市仁愛區戶政事務所94年6月28日基仁戶
    字第0940002075號函、林茂雄戶籍謄本影本、結婚登記申請
    書影本、財團法人海峽交流基金會（92）核字第045080號證
    明書影本、福建省福州市公證處（2003）榕公證內民字第10
    914號結婚證明書影本、內政部警政署入出境管理局94年6月
    29日境信凡字第09410759140號函、甲○○入出國日期證明
    書、甲○○大陸地區身分證影本、大陸地區人民進入臺灣地
    區旅行證申請書影本（92年9月8日申請）、大陸地區人民進
    入臺灣地區保證書影本各1件在卷可稽。依此，足徵被告甲
    ○○上開自白確與事實相符，本件事證已臻明確，被告甲○
    ○之犯行堪予認定，應依法論科。
二、按結婚登記，以當事人之一方為申請人，戶籍法第35條定有
    明文。而結婚登記，申請人應於申請時提出證明文件，經戶
    政事務所查驗後，戶政事務所即應將受理登記資料予以登載
    ，戶籍法施行細則第13條第1項、第2項、第17條亦定有明文
    。是戶政機關就結婚登記，僅有針對申請人所提出之申請文
    書為形式審查之權，而無實質審查權，此觀戶籍法第54條「
    申請人故意為不實之申請者，應處新臺幣九千元以下罰鍰」
    之規定自明。本件被告甲○○與林茂雄二人間既無結婚之真
    意，則渠二人所為之結婚行為，無論依我國法律或大陸地區
    法律，均屬無效，迺被告甲○○與林茂雄、「陳姓男子」均
    明知上開婚姻關係為無效，竟仍基於犯意之聯絡，由林茂雄
    持相關之大陸地區結婚文件資料，前往基隆市仁愛區戶政事
    務所，申辦結婚之戶籍登記，致使不知情之戶政事務所承辦
    人員於形式審查後，即將甲○○與林茂雄結婚之不實事項，
    登載於其職務上所掌管之戶籍登記簿、戶籍謄本等公文書上
    ，並據以發給林茂雄業經登載前述不實事項之戶籍謄本，林
    茂雄再持此一戶籍謄本向境管局申請甲○○進入臺灣地區，
    以此方式行使前揭使公務員登載不實之戶籍謄本公文書，足
    以生損害於基隆市仁愛區戶政事務所對戶籍資料及人民身分
    關係管理之正確性，是核被告甲○○之所為，係犯刑法第21
    6條、第214條之行使使公務員登載不實公文書罪。被告甲○
    ○所犯使公務員登載不實之低度行為，為行使之高度行為所
    吸收，不另論罪。又被告甲○○與林茂雄、「陳姓男子」間
    ，就上開犯行，有犯意聯絡及行為分擔，為共同正犯。爰審
    酌被告甲○○之素行、智識程度；犯罪之動機、目的、手段
    ；為入境臺灣工作賺錢，竟以形式上合法之假結婚方式進入
    臺灣地區，對於我國戶政管理及政府對於大陸地區人民進入
    臺灣地區管制所造成之傷害非輕；犯後已坦承犯行，態度尚
    佳等一切情狀，量處如主文所示之刑，並諭知易科罰金之折
    算標準，以示警懲。末查，被告甲○○前未曾受有期徒刑以
    上刑之宣告，此有臺灣高等法院被告前案紀錄表1件在卷可
    稽，其因一時失慮致罹刑章，經此審理教訓後，當知警惕而
    無再犯之虞，故本院認所宣告之刑以暫不執行為適當，爰併
    宣告緩刑4年，以啟自新。
三、公訴意旨另以：被告甲○○與林茂雄、「陳姓男子」，基於
    行使使公務員登載不實公文書之概括犯意聯絡，由林茂雄於
    92年9月8日至境管局，填具大陸地區人民進入臺灣地區旅行
    證申請書等資料，以配偶來台探親之不實理由，向境管局申
    請甲○○進入臺灣地區，使境管局承辦公務員將該不實內容
    登載於其職務上所掌之公文書，並發給甲○○中華民國臺灣
    地區旅行證，使甲○○持以行使而入境臺灣地區，足以生損
    害於境管局對於大陸地區人民入境臺灣地區管理之正確性。
    復於93年11月8日，再由林茂雄至境管局，填具申請補發大
    陸地區人民進入臺灣地區旅行證申請書等資料，以其依親配
    偶甲○○之中華民國臺灣地區旅行證遺失之不實理由，向境
    管局申請補發中華民國臺灣地區旅行證，使境管局承辦公務
    員將該不實內容登載於其職務上所掌之公文書，並補發給甲
    ○○中華民國臺灣地區旅行證，使甲○○得持以行使而繼續
    留在臺灣地區，足以生損害於境管局對於大陸地區人民入境
    臺灣地區管理之正確性，因認被告甲○○此部分所為另涉刑
    法第216條、第214條之行使使公務員登載不實公文書罪嫌。
    惟按刑法第214條所謂使公務員登載不實事項於公文書罪，
    須一經他人之聲明或申報，公務員即有登載之義務，並依其
    所為之聲明或申報予以登載，而屬不實之事項者，始足構成
    ，若其所為聲明或申報，公務員尚須為實質之審查，以判斷
    其真實與否，始得為一定之記載者，即非本罪所稱之使公務
    員登載不實（最高法院73年台上字第1710號判例意旨參照）
    。另按大陸地區人民，須經主管機關許可始得進入臺灣地區
    ，臺灣地區與大陸地區人民關係條例第10條第1項定有明文
    ，且主管機關內政部亦據此訂定「大陸地區人民進入臺灣地
    區許可辦法」以資規範。而依被告甲○○行為時（即92年9
    月8日）之「大陸地區人民進入臺灣地區許可辦法」第17條
    第1項第6、7款「大陸地區人民申請進入臺灣地區，若有持
    用偽造、變造、無效或經撤銷之文書、相片申請；或有事實
    足認係通謀而為虛偽結婚者，得不予許可，已許可者，得撤
    銷或廢止其許可，並註銷其旅行證。」之規定（即93年3月1
    日修正前條文），可知境管局對於是否許可大陸地區人民進
    入臺灣地區、對於申請資料內之照片及證件真偽、當事人之
    結婚真意等事項，均有實質審查權限，得就有關證據資料為
    實質之調查，以判斷其真實與否，並非一經申請人檢附文件
    申報，境管局即有依其申請加以登載於職務上所掌公文書之
    義務。故本件被告甲○○雖以不實之配偶探親事由，向境管
    局申請入境臺灣地區，並進而持境管局所核發之中華民國臺
    灣地區旅行證入境臺灣，復再申請補發中華民國臺灣地區旅
    行證，然其申請既須經境管局為實質之審查，以為准駁之決
    定，縱境管局承辦人員疏於審查，致使朦混通過，而將不實
    之事項記載於職務上所掌管之公文書上，並核發中華民國臺
    灣地區旅行證予被告甲○○，且准許其入境，揆諸上開判例
    意旨，被告甲○○此部分所為，仍不合於刑法第214條使公
    務員登載不實罪之要件，更無從成立刑法第216條、第214條
    之行使使公務員登載不實公文書罪，惟因公訴意旨認為此部
    分若成立犯罪，與前開論罪科刑之部分，有連續犯之裁判上
    一罪關係，爰不另為無罪之諭知，併此敘明。
據上論斷，應依刑事訴訟法第299條第1項前段，刑法第28條、第
216條、第214條、第41條第1項前段、第74條第1款，罰金罰鍰提
高標準條例第1條前段、第2條，判決如主文。
本案經檢察官陳嘉瑜到庭執行職務。
中　　華　　民　　國　　94　　年　　12　　月　　21　　日
                  臺灣宜蘭地方法院刑事第四庭
                      審判長法  官  林 惠 玲
                            法  官  郭 淑 珍
                            法  官  劉 家 祥
以上正本證明與原本無異。
如不服本判決，應於判決送達後10日內，向本院提出上訴狀（應
附繕本）。
                            書記官  邱 淑 秋
中　　華　　民　　國　　94　　年　　12　　月　　23　　日
附錄本案論罪科刑法條全文：
刑法第216條
(行使偽造變造或登載不實之文書罪)
行使第二百十條至第二百十五條之文書者，依偽造、變造文書或
登載不實事項或使登載不實事項之規定處斷。
刑法第214條
(使公務員登載不實罪)
明知為不實之事項，而使公務員登載於職務上所掌之公文書，足
以生損害於公眾或他人者，處三年以下有期徒刑、拘役或五百元
以下罰金。
